臺灣高等法院民事判決 
109年度上字第708號
上   訴   人  ○○工業有限公司

兼法定代理人  廖金枝
上   訴   人  廖偉廷
              潘振明
共        同
訴 訟代理 人  李逸文律師
複 代  理 人  王筱涵律師
被  上訴  人  臺灣新北地方檢察署

法 定代理 人  王文德
訴 訟代理 人  黃孟婕
上列當事人間請求償還犯罪被害補償金事件，上訴人對於中華民
國109年4月21日臺灣新北地方法院108年度訴字第2920號第一審
判決提起上訴，本院於109年9月15日言詞辯論終結，判決如下：
    主      文
原判決關於命上訴人應連帶給付逾新臺幣貳佰叁拾貳萬元本息部
分，暨訴訟費用之裁判均廢棄。
上開廢棄部分，被上訴人在第一審之訴駁回。
其餘上訴駁回。
第一、二審訴訟費用由被上訴人負擔十分之三，餘由上訴人連帶
負擔。
    事實及理由
一、程序方面：
  ㈠被上訴人法定代理人原為朱兆民，嗣變更為王文德，並於民
    國109年6月18日具狀聲明承受訴訟（本院卷第51-52頁），
    應予准許。
　㈡按不變更訴訟標的，而補充或更正事實上或法律上之陳述者
    ，非為訴之變更或追加，民事訴訟法第256條、第446條第1
    項定有明文。經查，被上訴人於原審主張其支付犯罪被害人
    補償金後，依犯罪被害人保護法第12條第1、2項，民法第18
    4條第1項前段、第185條第1項請求。嗣於本院為完足其侵權
    行為部分之請求，依前開規定補充民法第28條、第184條第2
    項、第188條第1項之規定（見本院卷第204頁筆錄），並非
    訴之追加，合先敘明。
二、被上訴人主張：上訴人廖金枝、廖偉廷、潘振明分別為上訴
    人○○工業有限公司（下稱○○公司）之法定代理人、總經理、
    廠長，訴外人丙○○為○○公司員工。○○公司、廖金枝、廖偉廷
    同為職業安全衛生法第2條第3款所稱雇主，對於工作場所之
    設備及勞工有管理、監督或指揮之責；潘振明負責○○公司位
    於新北市○○區○○路0段00○0號廠房之機器之生產品質、維護
    、管理、安全防護，並指揮、監督員工從事作業，惟上訴人
    未依職業安全衛生法第6條第1項、職業安全衛生設施職業安
    全衛生設施規則第57條第1項第5款規定就廠內重鑄機設置防
    止落下之必要安全衛生設備及設施；廖金枝與廖偉廷亦未依
    職業安全衛生管理辦法第12條之1第1項及職業安全衛生法第
    23條第1項、第34條規定，對丙○○實施職業安全衛生教育訓
    練，復未訂定安全衛生工作守則，任由丙○○於105年3月16日
    操作重鑄機，誤拆油壓缸管線，遭重鑄機落下壓傷胸頸部，
    經送醫急救，仍於同日16時1分許，因缺氧性腦病變死亡。
    丙○○配偶丁○○、兒子甲子、乙子（以下分稱甲子、乙子，與
    母親合稱丁○○等3人）申請犯罪被害人補償金，經伊所屬犯
    罪被害人補償審議委員會於106年4月13日決議，分別補償丁
    ○○新臺幣（下同）喪葬費16萬元、扶養費80萬元、慰撫金24
    萬元，共120萬元；甲子扶養費80萬元、慰撫金24萬元，共1
    04萬元；乙子扶養費80萬元、慰撫金24萬元，共104萬元。
    伊於106年9月間已如數支付，受讓丁○○等3人此部分損害賠
    償債權。爰依犯罪被害人保護法第12條第1、2項、民法第28
    條、第184條第1項前段、第2項、第185條第1項、第188條第
    1項之規定，求為命上訴人應連帶給付被上訴人328萬元，及
    自支付命令送達翌日起至清償日止，按年息5%計算利息之判
    決。
三、上訴人則以：丁○○等3人先後受領喪葬費24萬2400元、急難
    救助金21萬元、勞保喪葬補助及死亡給付90萬0360元、團體
    保險161萬6990元、和解金200萬元，總額達496萬9750元
　　，依附表比例扣減後，丁○○等3人損害賠償債權業已全數受
    償，被上訴人無從向伊求償等語，資為抗辯。
四、原審依被上訴人所請，判命上訴人應連帶給付328萬元本息
    。上訴人全部聲明不服，提起上訴並聲明：㈠原判決廢棄
　　。㈡被上訴人在第一審之訴駁回。被上訴人答辯聲明：上訴
    駁回。
五、兩造不爭執事項：（見本院卷第60-61、162、204頁）
  ㈠丙○○係○○公司員工，廖金枝、廖偉廷、潘振明分別為○○公司
    負責人、總經理、廠長，因對於丙○○發生教育訓練不足等情
    ，致丙○○在105年3月16日誤拆重鑄機油壓缸管線
　　，遭重鑄機壓傷，經送醫於同日不治死亡。經原法院106年
    度原勞安訴字第1號刑事判決，認廖金枝、廖偉廷、潘振明
    犯業務過失致死罪，分別判處有期徒刑6月、6月、5月（得
    易科罰金），另○○公司違反職業安全衛生法，處罰金15萬元
    。嗣經本院106年度原勞安上訴字第1號刑事判決駁回上訴，
    均諭知緩刑2年確定（見本院卷第207-216頁判決書）。
　㈡丙○○配偶為丁○○，育有長子甲子，次子乙子，3人申請犯罪被
    害人補償金，臺灣新北地方檢察署犯罪被害人補償審議委員
    會於106年4月13日決議，分別補償甲子104萬元（扶養費80
    萬元、慰撫金24萬元）、乙子104萬元（扶養費80萬元、慰
    撫金24萬元）、丁○○120萬元（喪葬費16萬元、扶養費80萬
    元、慰撫金24萬元），合計328萬元。被上訴人已在106年9
    月間如數支付（見原審支付命令卷第15-22頁決定書、第23-
    25頁支付清單、原審卷第71-92頁請領資料、第93頁戶籍謄
    本)。
　㈢丁○○等3人主張上訴人對於丙○○死亡事故應負損害賠償責任，
    於106年1月25日提起原法院106年度原重勞訴字第1號事件（
    下稱106年前案）。其調解與判決情形如下：
　　⒈在106年前案一審程序之107年2月8日庭期，丁○○等3人與上
      訴人合意由上訴人先給付一部金錢，以爭取緩刑宣告
　　　；嗣丁○○等3人與上訴人於107年2月13日成立原法院107年
      度司移調字第18號調解，上訴人當庭給付丁○○等3人共200
      萬元，言明丁○○等3人得於106年前案繼續請求損害賠償，
      若是106年前案確定判決所認定賠償金額低於200萬元，丁
      ○○等3人不必返還差額（見本院卷第143-144頁調解筆錄、
      第243-247頁）。
　　⒉該案一審判決命上訴人應給付甲子141萬3870元本息、乙子
      153萬5524元本息、丁○○153萬2513元本息；駁回丁○○等3
      人其餘請求。上訴人就敗訴部分均提起上訴，嗣甲子、乙
      子與丁○○請求金額分別減縮為37萬3870元本息、49萬5524
      元本息、85萬6513元本息。經本院108年1月15日以107年
      度原勞上字第1號判決，廢棄改判，駁回丁○○等3人之訴，
      業已確定（見本院卷第105-122、123-142頁判決書、第95
      -103頁起訴狀）。
　㈣丁○○等3人已領得下列給付：
 　 ⒈上訴人於105年3月17日支付喪葬費24萬2400元（見本院卷
　　　第85頁收據）。
    ⒉上訴人於105年3月25日支付急難救助金21萬元（見本院卷
      第83頁收據）。
    ⒊105年間領得勞保喪葬補助及死亡給付90萬0360元（見本院
      卷第101頁）。
    ⒋南山人壽於105年5月9日給付團體保險161萬6990元（見原
      審卷151-153頁書函。本院卷第87頁書函）。
六、本件爭點為：㈠丁○○等人所領取勞保與團體保險給付，有無
    清償效力？㈡被上訴人得向上訴人求償金額為何？
  ㈠關於丁○○等人所領取勞保與團體保險給付，有無清償效力部
    分：
　⒈按「勞工因遭遇職業災害而致死亡、失能、傷害或疾病時，
    雇主應依下列規定予以補償。但如同一事故，依勞工保險條
    例或其他法令規定，已由雇主支付費用補償者，雇主得予以
    抵充之：…」，勞動基準法第59條定有明文。次按勞工職業
    災害保險，乃係由中央主管機關設立之勞保局為保險人，令
    雇主負擔保險費，而於勞工發生職業災害時，使勞工獲得保
    險給付，以保障勞工之職業災害補償，並減輕雇主之負擔。
    故依勞工保險條例所為之職業災害保險給付，與勞動基準法
    之職業災害補償之給付目的相類，勞工因遭遇同一職業災害
    依勞工保險條例所領取之保險給付，勞動基準法第59條但書
    明定「雇主」得抵充，且依勞動基準法第60條規定，雇主依
    同法第59條規定給付之補償金額，亦得抵充就同一事故所生
    損害之賠償金額，旨在避免勞工或其他有請求權人就同一職
    業災害所生之損害，對於「雇主」為重複請求。
　⒉經查，丙○○係○○公司員工，廖金枝、廖偉廷、潘振明分別為○
    ○公司負責人、總經理、廠長，其等對於員工丙○○因教育訓
    練不足等情，致丙○○於105年3月16日誤拆重鑄機油壓缸管線
    ，遭落下之重鑄機壓傷，送醫不治死亡，上訴人因犯業務過
    失致死等罪，分別判處罪刑或科罰金確定在案（
　　見不爭執事項㈠）；足認上訴人違反職業安全衛生法第6條第
    1項等保護他人之法律，致丙○○於前開時地遭受職業災害身
    亡。嗣丁○○等3人已在105年間領得勞保喪葬補助及死亡給付
    90萬0360元，105年5月9日領得給付團體保險161萬6990元，
    為兩造所不爭（見不爭執事項㈣）。此際，職業災害補償責
    任與上訴人關於民法侵權行為損害賠償責任之給付目的同一
    ，依前開說明，丙○○之遺屬丁○○等3人所領取勞工保險條例
    給付與團體保險給付，均可抵充上訴人侵權行為損害賠償債
    務。
　⒊犯罪被害人保護法第11條原本規定「依本法請求補償之人，
    已受有社會保險、損害賠償給付或因犯罪行為被害依其他法
    律規定得受之金錢給付，應自犯罪被害補償金中減除之」，
　　嗣經立法院黨團協商於102年5月22日修正為「依本法請求補
    償之人，因犯罪行為被害已受有損害賠償給付、依強制汽車
    責任保險法或其他法律規定得受之金錢給付，應自犯罪被害
    補償金中減除之」。依修法過程可知，立法者係以「其他法
    律規定得受之金錢給付」等概括扣減事由，避免原先列舉扣
    減事由（例如社會保險）之困擾。何況，上開規定為一般性
    審查原則，由於本件為職業災害事故，雇主與被害人（或遺
　　；屬）間另有勞工保險條例與團體保險關係，自應優先適用
    勞動基準法第59條之抵充規定。是被上訴人主張勞工保險條
    例給付與團體保險給付不得抵充損害賠償責任，顯非可採。
  ㈡被上訴人得向上訴人求償金額為何？
　⒈按「國家於支付犯罪被害補償金後，於補償金額範圍內，對
    犯罪行為人或依法應負賠償責任之人有求償權」、「前項求
    償權，由支付補償金之地方法院或其分院檢察署行使。必要
    時，得報請上級法院檢察署指定其他地方法院或其分院檢察
    署為之」，犯罪被害人保護法第12條第1、2項定有明文。次
    按罪行為所造成之損害，本應由犯罪行為人或其他依法應負
    賠償責任之人負責賠償，國家依犯罪被害人保護法支付補償
　　，乃係基於社會安全之考量，使犯罪被害人能先獲得救濟，
    國家於支付補償金後，對原應負責之人，雖依犯罪被害人保
    護法第12條取得求償權，但非欲令犯罪行為人增加負擔，此
    由同法11條明定依本法請求補償之人，因犯罪行為被害已受
    有損害賠償給付，應自犯罪被害補償金中減除之，藉以避免
    雙重受償；及同法第13條第1款規定，受領之犯罪被害補償
    金有第11條所定應減除之情形或復受損害賠償者，於其所受
    或得受之金額內返還補償機關，均可知犯罪被害補償金之給
    付係損害賠償責任（或債權）之補充性給付，負最終損害賠
    償責任者仍是犯罪行為人或依法應負損害賠償責任人，則國
    家因對犯罪被害人支付補償金後，依同法第12條規定，於補
    償金額範圍內，對犯罪行為人或其他依法應負賠償責任之人
    所取得之權利，實質上係源自同一侵權行為損害賠償責任或
    債權（最高法院103年度台抗字第740號裁定意旨參照）。可
    見，被上訴人向上訴人所行使求償權，源自丁○○等3人對上
    訴人之侵權行為損害賠償債權。
　⒉經查，丁○○等3人主張上訴人對於丙○○死亡應負損害賠償責任
    ，於106年1月25日提起106年前案訴訟，該案已判決確定（
    見不爭執事項㈢）；嗣被上訴人在104年6年9月支付補償金共
    328萬元予丁○○等3人（見不爭執事項㈡），依民事訴訟法第4
    01條第1項規定，前開確定判決不但對上訴人與丁○○等3人具
    有拘束力，對於因法定債之讓與取得丁○○等3人債權之被上
    訴人，亦受該件確定判決所拘束力（包含過失比例與抵付效
    果），丁○○等3人原始債權如下：
　　⑴丁○○損害賠償債權額：
　　　丁○○扶養費原為324萬6075元，慰撫金原為100萬元，經扣
      除丙○○應負20%過失責任後，上開債權分別剩餘259萬6860
      元、80萬元，合計為339萬6860元。（見本院卷第136-139
      頁107年度原勞上字第1號判決書）
　　⑵甲子損害賠償債權額：
　　　甲子扶養費原為141萬3870元、慰撫金原為100萬元，經扣
      除丙○○應負20%過失責任後，上開債權僅餘113萬1096元
　　　、80萬元，合計193萬1096元。（見本院卷第137-138頁10
      7年度原勞上字第1號判決書）
　　⑶乙子損害賠償債權額：
　　　乙子扶養費原為153萬5524元、慰撫金原為100萬元，經扣
      除丙○○應負20%過失責任後，上開債權僅餘122萬8419元
　　　、80萬元，合計202萬8419元。（見本院卷第137-138頁10
      7年度原勞上字第1號判決書）
　⒊丁○○等3人各項債權受償情形如下：
　　⑴丁○○部分：
　　　①在106年9月領取補償金以前之抵充效果：
　　　　丁○○債權為扶養費259萬6860元、慰撫金80萬元，合計3
        39萬6860元。惟因上訴人曾於105年3月25日支付急難救
        助金21萬元，丁○○並在105年領取勞保給付90萬0360元
        、團體保險161萬6990元，合計受償272萬7350元，抵充
        扶養費債權259萬6075元後，再抵充慰撫金債權80萬元
        ，慰撫金債權尚餘66萬5910元（107年度原勞上字第1號
        判決亦將勞保與團體保險給付抵充丁○○債權，見本院卷
        第139頁判決書，但是當事人並未主張急難救助金21萬
        元抵充效果）。
　　　②被上訴人固於106年9月間補償丁○○扶養費80萬元、慰撫
        金24萬元、喪葬費16萬元，共120萬元；惟丁○○扶養費
        債權早已全數受償，故被上訴人無從再向上訴人求償扶
        養費補償金80萬元。其次，當時丁○○慰撫金債權尚有66
        萬元5910元，遠逾補償金24萬元，被上訴人自得求償24
        萬元補償金。再其次，上訴人於105年3月17日已支付喪
        葬費24萬2400元，丁○○並未在106年前案請求上訴人賠
        償喪葬費；被上訴人復未證明上訴人給付金額不足以支
        付喪葬費用，則其請求償還喪葬費補償金16萬元，自屬
        無理由。
　　　③被上訴人對丁○○所支付補償金120萬元，僅得向上訴人求
        償其中24萬元，其餘96萬元之請求，則為無理由。
　　⑵甲子部分：　　
　　　甲子扶養費與慰撫金債權分別為113萬1096元、80萬元，
      共193萬1096元，被上訴人於106年9月分別支付補償金80
      萬元、24萬元（見不爭執事項㈡），未逾甲子上開債權額
      度，自得向上訴人求償前開104萬元。
　　⑶乙子損害賠償債權額：
　　　乙子之扶養費與慰撫金債權分別為122萬8419元、80萬元
      ，共202萬8419元，被上訴人於106年9月分別支付補償金8
      0萬元、24萬元（見不爭執事項㈡），未逾乙子上開債權額
      度，自得向上訴人求償前開104萬元。
　　⑷被上訴人可求償232萬元。（24萬+104萬+104萬=232萬）
  ⒋上訴人抗辯其等已支付丁○○等3人共496萬9750元，依附表所
    示比例清償後，被上訴人無從再向其等為求償云云（見本院
    卷第219-220頁）。惟按對於一人負擔數宗債務而其給付之
    種類相同者，如清償人所提出之給付不足清償全部債額時，
    依民法第321條之規定，原應由清償人於清償時指定其應抵
    償之債務，如未為指定，即應依同法第322之規定，定其應
    抵充之債務，非債權人所得任意充償某宗債務（最高法院44
    年台上字第923號判例意旨參照）。上訴人並未依民法第321
    條規定於清償時指定抵充順序，則其事後指定如附表之抵充
    順序及金額，自無可採。且：
　　⑴急難救助金21萬元部分：
　　　急難救助金21萬元應全數抵充丁○○扶養費與慰撫金債權，
      上訴人於106年前案107年5月17日辯論意旨狀，亦認同此
      一抵充方式（見本院卷第241頁）。故上訴人此部分抵充
      抗所並無可採。
　　⑵喪葬費24萬2400元部分：
　　　被上訴人支付丁○○喪葬費補償金16萬元，無從向上訴人求
      償，已如前述。且上訴人並未證明該筆款項有何餘額可抵
      充其他項目債務，故上訴人執此抗辯扣減云云，為無理由
      。
　　⑶勞保給付90萬0360元與團體保險給付161萬6990元部分（
　　　共251萬7350元）：
　　　106年前案二審判決認為上開251萬7350元均應抵充上訴人
      對丁○○債務（見本院卷第139頁之107年度原勞上字第1號
      判決書），上訴人自應受該判決理由所拘束。則上訴人於
      本件改依附表方式為抵充，已非可取。
　　⑷和解金200萬元部分：
　　　上訴人與丁○○等3人在106年前案107年4月27日庭期與107
      年5月17日辯論意旨狀，合意將和解金200萬元，扣抵甲子
      、乙子債權各100萬元（見本院卷第236頁、242頁），
　　　106年前案二審判決亦依此抵充（見本院卷第138頁之107
      年度原勞上字第1號判決書），上訴人於本件改依附表方
      式為抵充，已非可取。雖上訴人執臺灣高等法院暨所屬法
      院98年法律座談會民事類提案第15號之研討結果，抗辯其
      等業與丁○○等3人達成200萬元和解，被上訴人不得再向其
      求償云云。惟上開法律座談會民事類提案第15號「犯罪行
      為被害人或其遺屬依犯罪被害人保護法領取補償金後，與
      犯罪行為人就其犯罪行為造成損害達成和解或調解，並已
      受領和（調）解金，嗣後檢察官是否仍得向行為人提起求
      償權訴訟，行使求償權？」，研討結果採納乙說：「本法
      第12條第1項之求償權範圍，應解為最後賠償義務人應付
      之損害賠償金額如大於補償金，自得就補償金之全部行使
      求償權，如損害賠償金額小於補償金額，即應解為限於損
      害賠償金額範圍內始得行使其求償權，超過部分，並無求
      償權。…」（見本院卷第231-232頁）。然本件上訴人所負
      損害賠償責任遠逾被上訴人補償金數額，已如前述，與上
      開法律座談會設題問題不同，上訴人執此所為上開抗辯，
      自無可取。
　　⑸被上訴人可求償232萬元，上訴人抗辯被上訴人債權已全數
      受償云云，尚非可取。
七、綜上所述，被上訴人依據犯罪被害人保護法第12條第1、2項
　　、民法第28條、第184條第1項前段、第2項、第185條第1項
　　、第188條第1項之規定，請求上訴人應連帶給付被上訴人23
    2萬元，及自支付命令送達翌日起（○○公司、廖金枝、潘振
    明均為108年8月31日，廖偉廷為108年9月14日）至清償日止
    ，按年息5%計算之利息，為有理由，應予准許；逾此所為請
    求，為無理由，不應准許。上開不應准許部分，原審為上訴
    人敗訴之判決，自有未洽，上訴意旨指摘原判決此部分不當
    ，求予廢棄改判，為有理由，爰由本院廢棄改判如主文第二
    項所示。至於上開應准許部分，原審判命上訴人如數給付，
    核無違誤，上訴意旨指摘原判決此部分不當，求予廢棄改判
    ，為無理由，應予駁回。
八、本件事證已臻明確，兩造其餘攻擊、防禦方法及證據，經斟
    酌後，認均不足以影響本判決結果，自無逐一詳予論述之必
    要，併予敘明。
九、據上論結，本件上訴為一部有理由，一部無理由，依民事
    訴訟法第450條、第449條第1項、第79條前段、第85條第2項
    ，判決如主文。
中　　華　　民　　國　　109 　年　　9 　　月　　29　　日
                  民事第四庭    
                    審判長法  官  傅中樂
                          法  官  管靜怡  
                          法  官  吳燁山
正本係照原本作成。
被上訴人不得上訴。
上訴人如不服本判決，應於收受送達後20日內向本院提出上訴書
狀，其未表明上訴理由者，應於提出上訴後20日內向本院補提理
由書狀（均須按他造當事人之人數附繕本）上訴時應提出委任律
師或具有律師資格之人之委任狀；委任有律師資格者，另應附具
律師資格證書及釋明委任人與受任人有民事訴訟法第466 條之1
第1項但書或第2項（詳附註）所定關係之釋明文書影本。如委任
律師提起上訴者，應一併繳納上訴審裁判費。
中　　華　　民　　國　　109 　年　　9 　　月　　30　　日
　　　　　　　　　　　　　書記官  高婕馨
附註：
民事訴訟法第466條之1（第1項、第2項）：
對於第二審判決上訴，上訴人應委任律師為訴訟代理人。但上訴
人或其法定代理人具有律師資格者，不在此限。
上訴人之配偶、三親等內之血親、二親等內之姻親，或上訴人為
法人、中央或地方機關時，其所屬專任人員具有律師資格並經法
院認為適當者，亦得為第三審訴訟代理人。

附表：新臺幣（下同）
編號 項目 丁○○   甲子   乙子 總計 1 急難救助金 7萬6289元 6萬6585元 6萬6585元 21萬元 2 喪葬費 8萬8683元 7萬6859元 7萬6859元 24萬2400元 3 勞保給付 32萬9400元 28萬5480元 28萬5480元 90萬0360元 4 南山人壽團險 59萬1582元 51萬2704元 51萬2704元 161萬6990元 5 和解金 73萬1707元 63萬4146元 63萬4146元 200萬元 6 以上給付總和（A） 181萬8201元 157萬5774元 157萬5774元 496萬9750元 7 被上訴人給付犯保補償金（B） 120萬元 104萬元 104萬元 328萬元 8 依犯保法第11條減除後之金額 （B-A ） 0 0 0 0